ACORDAO-COMPLETO-2365410

ACÓRDÃO 11864/2019 ATA 37/2019 - PRIMEIRA CÂMARA

VISTOS, relatados e discutidos estes autos de tomada de contas especial instaurada pela extinta Superintendência de Administração do Ministério da Fazenda (SAMF/BA) , em razão de dano ao erário por fraude na obtenção e recebimento indevido de pensão civil.
ACORDAM os ministros do Tribunal de Contas da União, reunidos em sessão da 1ª Câmara, ante as razões expostas pelo relator, em:
9.1. considerar revel, para todos os efeitos, com fundamento no art. 12, § 3º, da Lei 8.443/1992, a Sra. Maria Perpétuo Socorro de Medeiros Carneiro;
9.2. julgar irregulares, com fundamento nos arts. 1º, I, e 16, III, “d”, da Lei 8.443/1992 c/c os arts. 19 e 23, III, da mesma lei, e com arts. 1º, I, e 209, IV, e 214, III, do RI/TCU, as contas da Sra. Maria Perpétuo Socorro de Medeiros Carneiro e condená-la ao pagamento das quantias abaixo especificadas, com a fixação do prazo de 15 (quinze) dias, a contar da notificação, para que comprove, perante este Tribunal (art. 214, III, “a”, do RI/TCU) , o recolhimento da dívida aos cofres do Tesouro Nacional, atualizada monetariamente e acrescida dos juros de mora, calculados a partir das datas discriminadas, até a data do recolhimento, na forma prevista na legislação em vigor;
	PARCELA
	VALOR ORIGINAL (R$) 
	DATA DA OCORRÊNCIA
	PARCELA
	VALOR ORIGINAL (R$) 
	DATA DA OCORRÊNCIA
	PARCELA
	VALOR ORIGINAL (R$) 
	DATA DA OCORRÊNCIA

	1
	16.855,56
	01/04/2009
	33
	30.724,98
	01/12/2011
	65
	18.269,16
	01/08/2014

	2
	12.641,67
	01/05/2009
	34
	15.362,49
	01/01/2012
	66
	18.269,16
	01/09/2014

	3
	12.641,67
	01/06/2009
	35
	16.296,52
	01/02/2012
	67
	18.269,16
	01/10/2014

	4
	18.962.50
	01/07/2009
	36
	16.296,52
	01/03/2012
	68
	18.269.16
	01/11/2014

	5
	12.641,67
	01/08/2009
	37
	16.296,52
	01/04/2012
	69
	36.538.32
	01/12/2014

	6
	12.641,67
	01/09/2009
	38
	16.296,52
	01/05/2012
	70
	18.269,16
	01/01/2015

	7
	12.641,67
	01/10/2009
	39
	16.296.52
	01/06/2012
	71
	19.407,32
	01/02/2015

	8
	12.641.67
	01/11/2009
	40
	24.444.78
	01/07/2012
	72
	19.407.32
	01/03/2015

	9
	25.283,34
	01/12/2009
	41
	16.296,52
	01/08/2012
	73
	19.407.32
	01/04/2015

	10
	12.641,67
	01/01/2010
	42
	16.296,52
	01/09/2012
	74
	19.407.32
	01/05/2015

	11
	13.417,86
	01/02/2010
	43
	16.296,52
	01/10/2012
	75
	19.407,32
	01/06/2015

	12
	13.417,86
	01/03/2010
	44
	16.296,52
	01/11/2012
	76
	29.110.98
	01/07/2015

	13
	13.417,86
	01/04/2010
	45
	32.593,04
	01/12/2012
	77
	19.407,32
	01/08/2015

	14
	13.417,86
	01/05/2010
	46
	16.296,52
	01/01/2013
	78
	19.407,32
	01/09/2015

	15
	13.417,86
	01/06/2010
	47
	17.306,90
	01/02/2013
	79
	19.407,32
	01/10/2015

	16
	20.126.79
	01/07/2010
	48
	17.306,90
	01/03/2013
	80
	19.407,32
	01/11/2015

	17
	13.417,86
	01/08/2010
	49
	17.306,90
	01/04/2013
	81
	38.814,64
	01/12/2015

	18
	26.416.43
	01/09/2010
	50
	17.306.90
	01/05/2013
	82
	19.407,32
	01/01/2016

	19
	13.417.86
	01/10/2010
	51
	17.306.90
	01/06/2013
	83
	21.596,46
	01/02/2016

	20
	13.417,86
	01/11/2010
	52
	25.960,35
	01/07/2013
	84
	21.596,46
	01/03/2016

	21
	26.835,72
	01/12/2010
	53
	17.306,90
	01/08/2013
	85
	21.596.46
	01/04/2016

	22
	13.417.86
	01/01/2011
	54
	17.306,90
	01/09/2013
	86
	21.596,46
	01/05/2016

	23
	14.237,47
	01/02/2011
	55
	17.306,90
	01/10/2013
	87
	21.596.46
	01/06/2016

	24
	14.237,47
	01/03/2011
	56
	17.306.90
	01/11/2013
	88
	32.394,69
	01/07/2016

	25
	13.606,18
	01/04/2011
	57
	34.613,80
	01/12/2013
	89
	21.596,46
	01/08/2016

	26
	13.637,35
	01/05/2011
	58
	17.306.90
	01/01/2014
	90
	21.596.46
	01/09/2016

	27
	13.606,18
	01/06/2011
	59
	18.269,16
	01/02/2014
	91
	21.596,46
	01/10/2016

	28
	30.562,70
	01/07/2011
	60
	18.269.16
	01/03/2014
	92
	21.596,46
	01/11/2016

	29
	15.362,49
	01/08/2011
	61
	18.269,16
	01/04/2014
			
	30
	15.362,49
	01/09/2011
	62
	18.269,16
	01/05/2014
			
	31
	15.362.49
	01/10/2011
	63
	18.269,16
	01/06/2014
			
	32
	15.362.49
	01/11/2011
	64
	27.403,74
	01/07/2014
			
9.3. aplicar à Sra. Maria Perpétuo Socorro de Medeiros Carneiro a multa prevista no art. 57 da Lei 8.443/1992 c/c o art. 267 do RI/TCU, no valor de R$ 200.000,00 (duzentos mil reais) , fixando-lhe o prazo de 15 (quinze) dias, a contar da notificação, para que comprove, perante este Tribunal (art. 214, III, “a”, do RI/TCU) , o recolhimento da dívida aos cofres do Tesouro Nacional, atualizada monetariamente desde a data do presente acórdão até a do efetivo recolhimento, se for paga após o vencimento, na forma da legislação em vigor;
9.4. autorizar, desde logo, nos termos do art. 28, II, da Lei 8.443/1992, a cobrança judicial das dívidas, caso não atendidas as notificações;
9.5. dar ciência desta deliberação ao Departamento de Pessoal do Ministério da Economia e à responsável;
9.6. encaminhar cópia deste acórdão, do relatório e da proposta de deliberação, para ciência do Juízo da 2ª Vara Especializada Criminal da Seção Judiciária Federal do Estado da Bahia, em referência à ação penal 0004720-14.2015.4.01.300.

Tomada de contas especial instaurada em razão do prejuízo causado ao erário mediante fraude na obtenção do benefício previdenciário.

Primeira Câmara

(extinta) Superintendência de Administração do Ministério da Economia na Bahia.

3. Interessado/Responsável:
3.1. Interessado: Departamento de Pessoal do Ministério da Economia.
3.2. Responsável: Maria Perpétuo Socorro de Medeiros Carneiro (XXX.328.795-XX).

13.1. Ministros presentes: Benjamin Zymler (na Presidência) e Vital do Rêgo.
13.2. Ministros-Substitutos convocados: André Luís de Carvalho e Weder de Oliveira (Relator).
13.3. Ministro-Substituto presente: Augusto Sherman Cavalcanti.

WEDER DE OLIVEIRA

Trata-se de tomada de contas especial instaurada pela Superintendência de Administração do Ministério da Fazenda na Bahia (SAMF/BA) , em que foi responsabilizada a Sra. Maria Perpétuo Socorro de Medeiros Carneiro, ex-beneficiária de pensão civil do servidor aposentado Jayme Fernandes, falecido em fevereiro de 2009, em razão de dano ao erário decorrente fraude na obtenção do benefício.
Para contextualizar os fatos, reproduzo, com ajustes, a instrução de mérito da Secretaria de Controle Externo de Tomada de Contas Especial (Secex-TCE) (peça 25) :
“HISTÓRICO
2.	A responsável foi beneficiária de pensão concedida em abril de 2009, a partir da falsa alegação de vínculo (união estável) com o ex-servidor aposentado Jayme Fernandes (CPF XXX.041.828-XX) , falecido em fevereiro de 2009.
3.	Posteriormente, em decorrências de denúncias apresentadas à Ouvidoria do Ministério da Fazenda, a Administração procedeu à apuração da ocorrência de fraude na documentação que lastreou a concessão do benefício, conforme informado no pronunciamento da DIGEP/SAMF/BA, datado de 22/2/2017, constante à Peça 2, p. 74-77, e Peça 3, p. 1-6.
4.	As denúncias foram também investigadas pelo Departamento de Polícia Federal, mediante o Inquérito Policial 0568/2011-SR/DPF/BA, resultando no indiciamento da Sra. Maria Perpétuo Socorro de Medeiros Carneiro pela prática de crime patrimonial. A denúncia foi recebida pelo poder judiciário, culminando no processo 0004720-14.2015.4.01.3300, que se encontra tramitando na 2ª Vara Especializada Criminal da Seção Judiciária do Estado da Bahia.
5.	O fundamento para a instauração da Tomada de Contas Especial, conforme apontado no Relatório de TCE 10580.000195/2017-14 (Peça 3, p. 73-79) , foi o pagamento da pensão civil instituída pelo ex-servidor aposentado Jayme Fernandes, em favor da responsável, cujo ato de concessão foi considerado ilegal pelo Acórdão 2449/2016-TCU-Plenário, Rel. Min. Vital do Rêgo (Peça 1, p. 10-26) .
6.	A Superintendência de Administração do Ministério da Fazenda na Bahia - SAMF/BA encaminhou à responsável a Notificação 21/2016, datada de 8/11/2016 (Peça 2, p. 6) , requerendo a devolução dos recursos. O expediente foi recusado e restituído ao remetente (Peça 2, p. 10-13) .
7.	A tentativa de entrega pessoal da notificação, realizada em 25/1/2017, não logrou êxito, pois a responsável havia mudado para endereço desconhecido (Peça 2, p. 18-19) .
8.	Consta dos autos cópia de uma nova notificação, de número 01/2017, datada de 25/1/2017 (Peça 2, p. 20) , mas está ausente o correspondente comprovante de entrega.
9.	A responsável foi então notificada através de edital publicado na edição do dia 31/1/2017 do jornal ‘A Tarde’ (peça 2, p. 73) .
10.	Diante do não saneamento das irregularidades apontadas e da não devolução dos recursos, instaurou-se a Tomada de Contas Especial. No Relatório de Tomada de Contas Especial 10580.000195/2017-14 (Peça 3, p. 73-79) conclui-se que o prejuízo importaria no montante pago no período de 1/4/2009 à 8/11/2016, imputando-se a responsabilidade à Sra. Maria Perpétuo Socorro de Medeiros Carneiro, ex-beneficiária de Pensão Civil do ex-servidor aposentado Jayme Fernandes.
11.	O Relatório de Auditoria 820/2017 da Controladoria Geral da União (Peça 4, p. 2-5) também chegou às mesmas conclusões. Após serem emitidos o Certificado de Auditoria, o Parecer do Dirigente e o Pronunciamento Ministerial (Peça 4, p. 6-9 e 12) , o processo foi remetido a esse Tribunal.
12.	Na instrução inicial (Peça 10) , analisando-se os documentos nos autos, concluiu-se pela necessidade de realização de citação da Sra. Maria Perpétuo Socorro de Medeiros Carneiro (CPF XXX.328.795-XX) :
Ocorrência: constatação de que a beneficiária de pensão civil, habilitada como companheira era, por ocasião do óbito do instituidor, ex-companheira de um dos filhos do falecido.
Responsável: Maria Perpétuo Socorro de Medeiros Carneiro (CPF XXX.328.795-XX) , ex-beneficiária de Pensão Civil do ex-servidor aposentado Jayme Fernandes (CPF XXX.041.828-XX) .
Conduta: ter simulado a união estável com o servidor Jayme Fernandes (CPF XXX.041.828-XX) para habilitar-se como beneficiária de pensão civil do instituidor.
13.	Em cumprimento ao pronunciamento da unidade (Peça 11) foi efetuada a citação da responsável, nos moldes adiante:
	Ofício
	Data do ofício
	Data de Recebimento do Ofício
	Nome do Recebedor do Ofício
	Observação
	Fim do Prazo para defesa

	Ofício 0197/2019-TCU/Sec-BA  (peça 13) 
	15/2/2019
	1/3/2019 (vide AR de peça 21) 
	Marcelo Silva
	Ofício recebido no endereço do responsável, conforme pesquisa de endereço nos sistemas corporativos do TCU (peça 15) .
	18/1/2019

14.	Transcorrido o prazo regimental, a Sra. Maria Perpétuo Socorro de Medeiros Carneiro permaneceu silente, devendo ser considerada revel, nos termos do art. 12, §3º, da Lei 8.443/1992.
EXAME TÉCNICO
15.	Preliminarmente, cumpre tecer breves considerações sobre a forma como são realizadas as comunicações processuais no TCU. A esse respeito, destacam-se o art. 179, do Regimento Interno do TCU (Resolução 155, de 4/12/2002) e o art. 4º, inciso III, § 1º, da Resolução TCU 170, de 30 de junho de 2004, in verbis:
Art. 179. A citação, a audiência ou a notificação, bem como a comunicação de diligência, farse-ão:
I - mediante ciência da parte, efetivada por servidor designado, por meio eletrônico, fac-símile, telegrama ou qualquer outra forma, desde que fique confirmada inequivocamente a entrega da comunicação ao destinatário;
II - mediante carta registrada, com aviso de recebimento que comprove a entrega no endereço do destinatário;
III - por edital publicado no Diário Oficial da União, quando o seu destinatário não for localizado
 (...) 
Art. 3º As comunicações serão dirigidas ao responsável, ou ao interessado, ou ao dirigente de órgão ou entidade, ou ao representante legal ou ao procurador constituído nos autos, com poderes expressos no mandato para esse fim, por meio de:
I - correio eletrônico, fac-símile ou telegrama;
II - servidor designado;
III - carta registrada, com aviso de recebimento;
IV - edital publicado no Diário Oficial da União, quando o seu destinatário não for localizado, nas hipóteses em que seja necessário o exercício de defesa’.
Art. 4º. Consideram-se entregues as comunicações:
I - efetivadas conforme disposto nos incisos I e II do artigo anterior, mediante confirmação da ciência do destinatário;
II - realizadas na forma prevista no inciso III do artigo anterior, com o retorno do aviso de recebimento, entregue comprovadamente no endereço do destinatário;
III - na data de publicação do edital no Diário Oficial da União, quando realizadas na forma prevista no inciso IV do artigo anterior.
§ 1º O endereço do destinatário deverá ser previamente confirmado mediante consulta aos sistemas disponíveis ao Tribunal ou a outros meios de informação, a qual deverá ser juntada ao respectivo processo.
 (...) 
16.	Bem se vê, portanto, que a validade da citação via postal não depende de que o aviso de recebimento seja assinado pelo próprio destinatário da comunicação, o que dispensa, no caso em tela, a entrega do AR em ‘mãos próprias’. A exigência da norma é no sentido de o Tribunal verificar se a correspondência foi entregue no endereço correto, residindo aqui a necessidade de certeza inequívoca. 
17.	Não é outra a orientação da jurisprudência do TCU, conforme se verifica dos julgados a seguir transcritos:
São válidas as comunicações processuais entregues, mediante carta registrada, no endereço correto do responsável, não havendo necessidade de que o recebimento seja feito por ele próprio (Acórdão 3648/2013-TCU-Segunda Câmara, Relator Ministro JOSÉ JORGE) ;
É prescindível a entrega pessoal das comunicações pelo TCU, razão pela qual não há necessidade de que o aviso de recebimento seja assinado pelo próprio destinatário. Entregandose a correspondência no endereço correto do destinatário, presume-se o recebimento da citação. (Acórdão 1019/2008-TCU-Plenário, Relator Ministro BENJAMIN ZYMLER) ;
As comunicações do TCU, inclusive as citações, deverão ser realizadas mediante Aviso de Recebimento - AR, via Empresa Brasileira de Correios e Telégrafos, bastando para sua validade que se demonstre que a correspondência foi entregue no endereço correto. (Acórdão 1526/2007-TCU-Plenário, Relator Ministro AROLDO CEDRAZ) .
18.	A validade do critério de comunicação processual do TCU foi referendada pelo Supremo Tribunal Federal, nos termos do julgamento do MS-AgR 25.816/DF, por meio do qual se afirmou a desnecessidade da ciência pessoal do interessado, entendendo-se suficiente a comprovação da entrega do ‘AR’ no endereço do destinatário:
EMENTA: AGRAVO REGIMENTAL. MANDADO DE SEGURANÇA. DESNECESSIDADE DE INTIMAÇÃO PESSOAL DAS DECISÕES DO TRIBUNAL DE CONTAS DA UNIÃO. ART. 179 DO REGIMENTO INTERNO DO TCU. INTIMAÇÃO DO ATO IMPUGNADO POR CARTA REGISTRADA, INICIADO O PRAZO DO ART. 18 DA LEI nº 1.533/51 DA DATA CONSTANTE DO AVISO DE RECEBIMENTO. DECADÊNCIA RECONHECIDA. AGRAVO IMPROVIDO.
O envio de carta registrada com aviso de recebimento está expressamente enumerado entre os meios de comunicação de que dispõe o Tribunal de Contas da União para proceder às suas intimações.
O inciso II do art. 179 do Regimento Interno do TCU é claro ao exigir apenas a comprovação da entrega no endereço do destinatário, bastando o aviso de recebimento simples.
19.	No caso vertente, a citação da responsável se deu em endereço proveniente de pesquisa de endereços realizadas pelo TCU (vide parágrafo 13 acima) , de forma bastante zelosa, porquanto, devido ao insucesso de realizar a citação em endereços constantes nos sistemas CPF e CNPJ da Receita (Peça 12) , buscou-se a notificação em endereço proveniente de das bases de dados do próprio TCU. A entrega do ofício citatório nesse endereço ficou comprovada.
20.	Nos processos do TCU, a revelia não leva à presunção de que seriam verdadeiras todas as imputações levantadas contra os responsáveis, diferentemente do que ocorre no processo civil, em que a revelia do réu opera a presunção da verdade dos fatos narrados pelo autor. Dessa forma, a avaliação da responsabilidade do agente não pode prescindir da prova existente no processo ou para ele carreada. 
21.	Ao não apresentar sua defesa, a responsável deixou de produzir prova do regular recebimento dos recursos oriundos da Pensão Civil instituída pelo ex-servidor aposentado Jayme Fernandes (CPF XXX.041.828-XX) , falecido em fevereiro de 2009.
22.	Mesmo as alegações de defesa não sendo apresentadas, considerando o princípio da verdade real que rege esta Corte, procurou-se buscar, em manifestações da responsável na fase interna desta Tomada de Contas Especial, se havia algum argumento que pudesse ser aproveitado a seu favor. 
23.	No entanto, a responsável não se manifestou na fase interna, não havendo, assim, nenhum argumento que possa vir a ser analisado e posteriormente servir para afastar as irregularidades apontadas.
24.	Vale ressaltar que a pretensão punitiva do TCU, conforme Acórdão 1441/2016-TCU-Plenário, que uniformizou a jurisprudência acerca dessa questão, subordina-se ao prazo geral de prescrição indicado no art. 205 do Código Civil, que é de 10 anos, contado da data de ocorrência da irregularidade sancionada, nos termos do art. 189 do Código Civil, sendo este prazo interrompido pelo ato que ordenar a citação, a audiência ou a oitiva do responsável. No caso em exame, não ocorreu a prescrição, uma vez que os recursos foram pagos à responsável entre 1/4/2009 e 8/11/2016, e o ato de ordenação da citação ocorreu em 23/1/2018 (Peça 11) .
25.	Em se tratando de processo em que a parte interessada não se manifestou acerca das irregularidades imputadas, não há elementos para que se possa efetivamente aferir e reconhecer a ocorrência de boa-fé na conduta da responsável, podendo este Tribunal, desde logo, proferir o julgamento de mérito pela irregularidade das contas, conforme nos termos dos §§ 2º e 6º do art. 202 do Regimento Interno do TCU. (Acórdão 2064/2011-TCU-Primeira Câmara (relator: Ubiratan Aguiar) , 6.182/2011-TCU-1ª Câmara (relator: Weber de Oliveira) , 4.072/2010-TCU-1ª Câmara (Relator: Valmir Campelo) , 1.189/2009-TCU-1a Câmara (Relator: Marcos Bemquerer) , 731/2008-TCU-Plenário (Relator: Aroldo Cedraz) .
26.	Dessa forma, a Sra. Maria Perpétuo Socorro de Medeiros Carneiro deve ser considerada revel, nos termos do art. 12, §3º, da Lei 8.443/1992, devendo as contas serem julgadas irregulares, condenando-a pagamento do débito apurado, e aplicando-lhe a multa prevista no art. 57 da Lei 8.443/1992.
CONCLUSÃO
27.	 Diante da revelia da Sra. Maria Perpétuo Socorro de Medeiros Carneiro e inexistindo nos autos elementos que permitam concluir pela ocorrência de boa-fé ou de outros excludentes de culpabilidade em sua conduta, propõe-se que suas contas sejam julgadas irregulares e que a responsável seja condenada em débito, bem como que lhe seja aplicada a multa prevista no art. 57 da Lei 8.443/1992.
28.	O valor atualizado do débito, sem a incidência de juros de mora, é de R$ 2.425.662,71 (Peça 22) .
PROPOSTA DE ENCAMINHAMENTO
29.	Diante do exposto, submetemos os autos à consideração superior, propondo ao Tribunal:
a) considerar revel a Sra. Maria Perpétuo Socorro de Medeiros Carneiro (CPF XXX.328.795-XX) , ex-beneficiária de Pensão Civil do ex-servidor aposentado Jayme Fernandes (CPF XXX.041.828-XX) , para todos os efeitos, dando-se prosseguimento ao processo, com fulcro no art. 12, § 3º, da Lei n. 8.443/92;
b) julgar irregulares, nos termos dos arts. 1º, inciso I, 16, inciso III, alínea ‘b’, § 2º, da Lei 8.443/1992 c/c os arts. 19 e 23, inciso III, da mesma Lei, e com arts. 1º, inciso I, 209, inciso II, 210 e 214, inciso III, do Regimento Interno/TCU, as contas da Sra. Maria Perpétuo Socorro de Medeiros Carneiro (CPF XXX.328.795-XX) , condenando-a ao pagamento das importâncias a seguir especificadas, atualizadas monetariamente e acrescidas dos juros de mora, calculadas a partir das datas discriminadas até a data do efetiva quitação do débito, fixando-lhe o prazo de quinze dias, para que comprove, perante o Tribunal, o recolhimento das referidas quantias aos cofres do Tesouro Nacional, nos termos do art. 23, inciso III, alínea ‘a’, da citada lei;
	VALOR ORIGINAL (R$) 
	DATA DA OCORRÊNCIA

	16.855,56
	01/04/2009

	12.641,67
	01/05/2009

	12.641,67
	01/06/2009

	18.962.50
	01/07/2009

	12.641,67
	01/08/2009

	12.641,67
	01/09/2009

	12.641,67
	01/10/2009

	12.641.67
	01/11/2009

	25.283,34
	01/12/2009

	12.641,67
	01/01/2010

	13.417,86
	01/02/2010

	13.417,86
	01/03/2010

	13.417,86
	01/04/2010

	13.417,86
	01/05/2010

	13.417,86
	01/06/2010

	20.126.79
	01/07/2010

	13.417,86
	01/08/2010

	26.416.43
	01/09/2010

	13.417.86
	01/10/2010

	13.417,86
	01/11/2010

	26.835,72
	01/12/2010

	13.417.86
	01/01/2011

	14.237,47
	01/02/2011

	14.237,47
	01/03/2011

	13.606,18
	01/04/2011

	13.637,35
	01/05/2011

	13.606,18
	01/06/2011

	30.562,70
	01/07/2011

	15.362,49
	01/08/2011

	15.362,49
	01/09/2011

	15.362.49
	01/10/2011

	15.362.49
	01/11/2011

	30.724,98
	01/12/2011

	15.362,49
	01/01/2012

	16.296,52
	01/02/2012

	16.296,52
	01/03/2012

	16.296,52
	01/04/2012

	16.296,52
	01/05/2012

	16.296.52
	01/06/2012

	24.444.78
	01/07/2012

	16.296,52
	01/08/2012

	16.296,52
	01/09/2012

	16.296,52
	01/10/2012

	16.296,52
	01/11/2012

	32.593,04
	01/12/2012

	16.296,52
	01/01/2013

	17.306,90
	01/02/2013

	17.306,90
	01/03/2013

	17.306,90
	01/04/2013

	17.306.90
	01/05/2013

	17.306.90
	01/06/2013

	25.960,35
	01/07/2013

	17.306,90
	01/08/2013

	17.306,90
	01/09/2013

	17.306,90
	01/10/2013

	17.306.90
	01/11/2013

	34.613,80
	01/12/2013

	17.306.90
	01/01/2014

	18.269,16
	01/02/2014

	18.269.16
	01/03/2014

	18.269,16
	01/04/2014

	18.269,16
	01/05/2014

	18.269,16
	01/06/2014

	27.403,74
	01/07/2014

	18.269,16
	01/08/2014

	18.269,16
	01/09/2014

	18.269,16
	01/10/2014

	18.269.16
	01/11/2014

	36.538.32
	01/12/2014

	18.269,16
	01/01/2015

	19.407,32
	01/02/2015

	19.407.32
	01/03/2015

	19.407.32
	01/04/2015

	19.407.32
	01/05/2015

	19.407,32
	01/06/2015

	29.110.98
	01/07/2015

	19.407,32
	01/08/2015

	19.407,32
	01/09/2015

	19.407,32
	01/10/2015

	19.407,32
	01/11/2015

	38.814,64
	01/12/2015

	19.407,32
	01/01/2016

	21.596,46
	01/02/2016

	21.596,46
	01/03/2016

	21.596.46
	01/04/2016

	21.596,46
	01/05/2016

	21.596.46
	01/06/2016

	32.394,69
	01/07/2016

	21.596,46
	01/08/2016

	21.596.46
	01/09/2016

	21.596,46
	01/10/2016

	21.596,46
	01/11/2016

Valor atualizado até 10/4/2019, sem juros de mora: R$ 2.425.662,71
c) aplicar à Sra. Maria Perpétuo Socorro de Medeiros Carneiro (CPF XXX.328.795-XX) a multa prevista no art. 57 da Lei 8.443/1992 c/c o art. 267 do RI/TCU, fixando-lhe o prazo de quinze dias, a contar da notificação, para que comprove, perante o Tribunal (art. 214, III, a, do Regimento Interno do TCU) , o recolhimento da dívida aos cofres do Tesouro Nacional, atualizada monetariamente desde a data do acórdão que vier a ser proferido por este Tribunal até a do efetivo recolhimento, se pagas após o vencimento, na forma da legislação em vigor;
d) autorizar, desde logo, a cobrança judicial da dívida, caso não atendida a notificação, na forma do disposto no art. 28, inciso II, da Lei 8.443/1992;
e) autorizar também, desde logo, se requerido, com fundamento no art. 28, inciso I, da Lei 8.443, de 1992 c/c o art. 217, §§ 1º e 2º do Regimento Interno, o parcelamento da (s) dívida (s) em até 36 parcelas, incidindo sobre cada parcela, corrigida monetariamente, os correspondentes acréscimos legais fixando-lhe o prazo de quinze dias, a contar do recebimento da notificação, para comprovar perante o Tribunal o recolhimento da primeira parcela, e de trinta dias, a contar da parcela anterior, para comprovar os recolhimentos das demais parcelas, devendo incidir sobre cada valor mensal, atualizado monetariamente, os juros de mora devidos, no caso do débito, na forma prevista na legislação em vigor, alertando os responsáveis de que a falta de comprovação do recolhimento de qualquer parcela importará o vencimento antecipado do saldo devedor, nos termos do § 2º do art. 217 do Regimento Interno deste Tribunal;
f) enviar cópia do Acórdão a ser prolatado, bem como do Relatório e do Voto que o fundamentarem ao Procurador-Chefe da República no Estado da Bahia, nos termos do § 3º do art. 16 da Lei 8.443/1992 c/c o § 7º do art. 209 do Regimento Interno do TCU, para adoção das medidas cabíveis, informando-lhe  que o inteiro teor da deliberação pode ser consultado no endereço www.tcu.gov.br/acordaos.”
O Ministério Público junto ao Tribunal (MP/TCU) , representado pelo procurador Marinus Eduardo De Vries Marsico, manifestou-se de acordo com a proposta da unidade instrutiva (peça 28) .
		É o relatório.

não há.

Procurador Marinus Eduardo De Vries Marsico.

TOMADA DE CONTAS ESPECIAL. SAME/BA. HABILITAÇÃO E RECEBIMENTO INDEVIDO DE BENEFÍCIO DE PENSÃO CIVIL. ESTELIONATO. NOTIFICAÇÃO. CITAÇÃO. REVELIA. DÉBITO. MULTA. COMUNICAÇÕES.

TOMADA DE CONTAS ESPECIAL (TCE)

Secretaria de Controle Externo de Tomada de Contas Especial (Secex-TCE).

Trata-se de tomada de contas especial instaurada pela então Superintendência de Administração do Ministério da Fazenda (SAMF/BA) , em que foi responsabilizada, em razão de dano ao erário, a Sra. Maria Perpétuo Socorro Medeiros Carneiro, por fraude na obtenção e recebimento indevido de pensão civil instituída pelo falecimento, em fevereiro de 2009, do servidor aposentado Jayme Fernandes, que ocupava o cargo de auditor fiscal da Receita Federal do Brasil.
O processo iniciou-se por denúncias na Ouvidoria do extinto Ministério da Fazenda, também investigadas pelo Departamento de Polícia Federal (inquérito policial 0568/2011-SR/DPF/BA) , resultando na ação penal 0004720-14.2015.4.01.300, cuja sentença, recém proferida pelo Juízo da 2ª Vara Especializada Criminal da Seção Judiciária Federal do Estado da Bahia (peça 28) , condenou os réus Sra. Maria Perpétuo Socorro Medeiros Carneiro e Sr. Adriano Walendowsky (filho do servidor falecido) nas sanções prevista no art. 171, § 3º do Código Penal (estelionato) . 
Em revisão de ofício, o ato da pensão civil foi considerado ilegal por meio do Acórdão 2449/2016-TCU-Plenário (peça 1, p. 10-26) , e determinado à SAMF/BA a adoção de providências para o ressarcimento do prejuízo ao erário.
O tomador de contas especial, em seu relatório 10580.000195/2017-14, concluiu que a responsável, a partir de simulação de vínculo por união estável, pois na verdade era nora e não companheira do falecido servidor, habilitou-se e se beneficiou irregularmente, desde abril de 2009 até novembro/2016, de valores, a título de pensão civil, no montante original de R$ 1.771.064,40 (peça 3, p. 73-79) .
O relatório de auditoria 820/2017da Controladoria Geral da União chegou às mesmas conclusões do tomador de contas especial e, após emissão do certificado de auditoria, do parecer do dirigente do controle interno e do pronunciamento ministerial, o processo foi encaminhado ao Tribunal (peça 4, p. 2-9) . 
Devidamente citada por este Tribunal, a responsável não se manifestou. Desse modo, no essencial, propõe a Secretaria de Controle Externo de Tomada de Contas Especial (Secex-TCE) : considerar a Sra. Maria Perpétuo Socorro Medeiros Carneiro revel neste processo; julgar suas contas irregulares; condenando-a ao pagamento do débito quantificado pelos valores recebidos indevidamente e aplicando-lhe a multa prevista no art. 57 da Lei 8.443/1992 (peça 25) .
A proposta foi acompanhada pelo representante do Ministério Público junto a este Tribunal, procurador Marinus Eduardo De Vries Marsico (peça 28) . 
II
Neste Tribunal, a responsabilidade por ressarcir o prejuízo recaiu somente na pessoa da beneficiária direta dos pagamentos indevidos de pensão civil, a Sra. Maria Perpétuo Socorro Medeiros Carneiro. 
Destaco que foi dada à responsável, desde à origem desta TCE, a oportunidade para que se manifestasse sobre os fatos imputados ou recolhesse as quantias impugnadas. Todavia, não houve resposta às notificações do órgão pagador, tampouco à citação deste Tribunal. 
Restou evidenciado nos autos os fatos danosos ao erário federal, a identificação da responsável e a quantificação do prejuízo.
De acordo com o art. 71, II da Constituição Federal, nos casos de dano aos cofres públicos, compete ao Tribunal julgar as contas daqueles que deram causa às irregularidades de que resulte prejuízo ao erário, seja o responsável pessoa física ou jurídica, pública ou privada. 
Ante o exposto, acompanho as proposições da unidade instrutiva, com as quais anuiu o MP/TCU, e voto pela aprovação do acórdão que ora submeto à apreciação deste Colegiado. 
TCU, Sala das Sessões Ministro Luciano Brandão Alves de Souza, em 15 de outubro de 2019.
Weder de Oliveira 
Relator